臺灣高等法院臺中分院民事判決
110年度家上字第15號
上  訴  人  楊桂誠
訴訟代理人  楊佳勳律師
複  代理人  王毓文
被  上訴人  楊千慧
            楊情如
            楊濟維

            楊濟嘉

訴訟代理人  黃呈利律師
上列當事人間分割遺產事件，上訴人對於中華民國109年11月4日
臺灣臺中地方法院106年度重家訴字第16號第一審判決提起上訴
，本院於111年7月12日言詞辯論終結，判決如下：
    主  文
一、原判決關於主文第5項暨該部分訴訟費用之裁判，均廢棄。
二、被繼承人楊蔡素金所遺如附表一至三所示之遺產（含其法定
    孳息），應分割如附表一至三「分割方法欄」所示，並依如
    附表四所示為現金補償。
三、第一（除確定部分外）、二審訴訟費用由上訴人、被上訴人
    楊情如各負擔11分之1，由被上訴人楊濟維負擔11分之3；餘
    由被上訴人楊濟嘉負擔。
    事實及理由
甲、本院受理之範圍：
一、按訴訟標的之一部或訴訟費用，裁判有脫漏者，法院應依聲
    請或依職權以判決補充之。當事人就脫漏部分聲明不服者，
    以聲請補充判決論，民事訴訟法第233條第1、2項定有明文
    。
二、上訴人楊桂誠已於原審依繼承及民法第179條、第767條、第
    821條、第830條規定，請求被上訴人楊濟嘉應返還新臺幣（
    下同）2,784萬7,103元予兩造公同共有，惟原審就此給付之
    訴部分，漏未裁判（參原審卷㈣77、79頁訴之聲明欄、第117
    頁言詞辯論筆錄，及原判決第1頁主文欄、第4頁四、及第15
    頁七、所載）。準此，楊桂誠雖就此脫漏部分，一併向本院
    聲明不服（本院卷㈠9、145頁），然依上開規定，此脫漏部
    分應以楊桂誠已向原審聲請補充判決論，而未繫屬本院。是
    本院受理之範圍為楊桂誠就原判決關於主文第5項（即其依
    民法第1164條規定，請求分割被繼承人楊蔡素金所遺之遺產
    ）不服，提起上訴部分。
乙、程序部分：被上訴人楊濟維經合法通知，未於言詞辯論期日
    到場，核無家事事件法第51條準用民事訴訟法第386條所列
    各款情形，爰依楊桂誠之聲請，由其一造辯論而為判決。
丙、實體部分：
壹、楊桂誠主張：
一、訴外人楊和銘於民國91年11月1日死亡，遺有如原判決附表
    三所示之遺產，由楊蔡素金、楊桂誠、楊濟維、楊濟嘉及被
    上訴人楊千慧、楊情如共同繼承，應繼分比例各為1/6。嗣
    楊蔡素金於104年8月23日死亡，除遺有如附表一至三所示之
    遺產外，另遺有如附表五所示之遺產，由兩造共同繼承，應
    繼分比例各為1/5（至楊蔡素金繼承自楊和銘所遺如原判決
    附表三所示遺產部分，經原審判決分割後，未據兩造不服，
    提起上訴，而未繫屬本院，參原判決主文第1項及本院卷㈠14
    5、㈡222頁）。
二、楊蔡素金於96年5月11日立有代筆遺囑（下稱系爭遺囑），
    將如附表一、二所示之遺產，指定分由楊濟嘉、楊濟維單獨
    或共同取得，嗣該2人並就此部分遺產，辦理遺囑繼承登記
    ，已侵害其1/10之特留分比例。其得類推適用民法第1225條
    規定，對該2人行使特留分扣減權（原審判命楊濟嘉、楊濟
    維應塗銷上開遺囑登記，及兩造應辦理上開遺產之公同共有
    繼承登記【即原判決主文第2-4項】部分，未據該2人及兩造
    上訴，而未繫屬本院）。
三、楊蔡素金所遺如附表五所示之遺產，係因楊濟嘉於103年間
    ，受楊蔡素金與兩造委託，以8,700萬元之代價，出賣楊蔡
    素金與兩造公同共有臺中市○○區○○段000地號土地後，楊濟
    嘉侵占楊蔡素金應分得之1,807萬7,582元價金，據為己有。
    又楊蔡素金所遺如附表一編號7所示之遺產，係因楊濟嘉於1
    05年10月12日，以1,173萬9,000元之代價，出賣伊因上開遺
    囑登記而取得之臺中市○○區○○段000地號土地（權利範圍115
    /4000）與第三人。另楊蔡素金所遺如附表三編號21所示之
    遺產，係因楊濟嘉於楊蔡素金死亡後，擅自出賣楊蔡素金名
    下弘捷公司股票之股款，及領取楊蔡素金名下華南銀行清水
    分行帳戶內存款，共計得款115萬5,000元。楊濟嘉就上開三
    筆遺產所獲利益共計3,097萬1,582元，並無法律上之原因存
    在，自屬不當得利。經扣除楊濟嘉所支出辦理楊蔡素金遺產
    繼承登記、遺囑執行費用21萬元、喪葬費用20萬7,400元、
    遺產稅270萬7,079元後，楊濟嘉應返還2,784萬7,103（1,80
    7萬7,582＋1,173萬9,000＋115萬5,000－21萬－20萬7,400－270
    萬7,079）元之不當得利予兩造公同共有等情。爰依民法第1
    164條規定，請求分割楊蔡素金所遺上開遺產，分割方法如
    附表一至三及五備註欄所示（未繫屬本院部分，不另贅述）
    。
貳、被上訴人部分：
一、楊千慧則以：「我完全尊重系爭遺囑所訂遺產分配方式。領
    錢、賣股票都是楊蔡素金授意的，交給楊濟嘉去處理所有的
    一切費用。我同意楊濟嘉支出之312萬4,479元遺產必要費用
    ，先自楊蔡素金遺產中扣付予楊濟嘉。楊蔡素金曾在我及親
    友面前特別強調，不給楊桂誠財產。」等語置辯。
二、楊情如則以：「系爭遺囑已侵害我的特留分，我要主張行使
    特留分扣減權。因楊蔡素金過世時因需繳納遺產稅，賣掉楊
    蔡素金之股票所得，就由楊濟嘉用以支付處理喪葬、遺產稅
    等費用。我同意楊濟嘉支出之312萬4,479元必要費用，先自
    楊蔡素金遺產中扣付予楊濟嘉。」等語置辯。
三、楊濟維則以：「我尊重系爭遺囑所訂遺產分割方式，並同意
    以現金補償楊桂誠與楊情如之特留分部分。就楊蔡素金所遺
    現金部分，係由楊濟嘉統籌支付遺產稅、喪葬費等部分，我
    並不知道支付之項目內容。我曾看見楊桂誠與楊蔡素金爭吵
    ，上訴人罵得很兇，態度很不好，楊蔡素金也曾跟我講過，
    楊桂誠是不孝子。以系爭遺囑精神來看，很明顯就是不給楊
    桂誠遺產。」等語置辯。
四、楊濟嘉則以：「因楊桂誠曾於楊蔡素金生前，以言詞辱罵，
    並毆打楊蔡素金，楊桂誠此言行已屬重大侮辱。楊蔡素金於
    生前，曾多次喝斥楊桂誠，並聲明：『你不孝子，別想得我
    財產』。故依民法第1145條第1項第5款規定，楊桂誠已喪失
    繼承權。如認楊桂誠並未喪失繼承權，我雖同意原判決所採
    之分割方法，但我辦理遺產繼承登記、遺囑執行費用支付21
    萬元，喪葬費用支付20萬7,400元，繳納遺產稅支付270萬7,
    079元，共計312萬4,479元，屬遺產必要費用，應先自楊蔡
    素金遺產中扣付給我。我於楊蔡素金死亡後，雖有處分楊蔡
    素金名下股票及領取存款，共計取得115萬5,000元（即如附
    表三編號21所示），但已用以支付上開312萬4,479元之遺產
    必要費用。我出售臺中市○○區○○段000地號土地（權利範圍1
    15/4000）所獲價金1,173萬9,000元（即如附表一編號7所示
    ），係有權處分，並非屬不當得利，楊桂誠不得請求返還。
    我否認有侵占楊蔡素金所分得之土地買賣價金1,807萬7,582
    元（即如附表五所示），該部分價金已由楊蔡素金於生前處
    分完畢，非屬遺產。楊桂誠請求返還，並無理由。」等語置
    辯。
參、原審判決楊蔡素金所遺上開遺產，應分割如原判決主文第5
    項所示，楊桂誠不服，上訴求為判決：一、原判決主文第5
    項部分廢棄。二、上開廢棄部分，兩造就楊蔡素金所遺如楊
    桂誠110年10月7日民事準備書狀之附表一至五所示之遺產，
    應依該書狀之附表一至五（參本院卷㈠149-169頁）分割方法
    欄所示方法，予以分割。被上訴人則聲明：上訴駁回。
肆、兩造不爭執事項及本件爭點（參本院卷㈡7-9、149頁）：
一、除後述二、本件爭點所載之事項外，兩造就原判決分割楊蔡
    素金遺產之其餘部分，並不爭執。
二、本件爭點：
  ㈠楊桂誠有無依民法第1145條第1項第5款規定，喪失繼承權？
  ㈡楊濟嘉是否負有應返還兩造共計3,097萬1,582元之不當得利
    （即如附表一編號7、附表三編號21及附表五所示之債權部
    分，是否屬楊蔡素金之遺產）？
  ㈢遺產分割方法應採楊桂誠主張之分別共有，或應採系爭遺囑
    指定之分割方法暨現金補償？
伍、本院得心證之理由：
一、楊蔡素金遺有如附表一編號1-6、附表二及附表三編號1-20
    所示之遺產，兩造應繼分比例各為1/5。因楊蔡素金立有系
    爭遺囑，侵害楊桂誠、楊情如之特留分，故楊桂誠、楊情如
    得類推適用民法第1225條規定，對楊濟嘉、楊濟維行使特留
    分扣減權（原審判命該2人應塗銷上開遺囑登記，及兩造應
    辦理上開遺產之公同共有繼承登記部分，未繫屬本院；楊千
    慧則未行使特留分扣減權），楊桂誠、楊情如之特留分比例
    為1/10。另楊濟嘉有支出上開遺產必要費用共計312萬4,479
    元等情，已為兩造所不爭執（參本院卷㈡7-9頁），並有戶籍
    謄本、繼承系統表、財政部中區國稅局遺產稅繳清證明書、
    遺產稅核定通知書、系爭遺囑、土地、建物登記謄本、土地
    買賣契約書、遺產稅繳款書、喪葬服務費統一發票、免用統
    一發票收據、地政登記案件代辦費收據、臺灣臺中地方法院
    （下稱中院）107年度訴字第2257號刑事判決、遺囑執行人
    陳金村律師所具家事陳報狀及所附遺產稅存款抵繳申請書、
    遺產稅繳款書等附於原審卷可參，自堪信為真實。
二、楊濟嘉辯稱：楊桂誠已喪失繼承權一節，難認可採：　　
　㈠楊濟嘉辯稱：楊桂誠曾於楊蔡素金生前，以言詞辱罵，並毆
    打楊蔡素金，楊桂誠此言行已屬重大侮辱。楊蔡素金於生前
    ，曾多次喝斥楊桂誠，並聲明：「你不孝子，別想得我財產
    」。故依民法第1145條第1項第5款規定，楊桂誠已喪失繼承
    權之事實，為楊桂誠所否認。
　㈡楊濟嘉就上開所辯，聲請本院訊問楊情如、楊千慧、楊濟維
    。惟楊情如並未親自見聞：楊蔡素金有對楊桂誠表示「你是
    不孝子，不能得我財產」；楊千慧則僅聽聞楊蔡素金表示不
    給楊桂誠財產；楊濟維雖曾聽聞楊蔡素金說過：楊桂誠是不
    孝子，但未曾聽聞楊蔡素金說過：「楊桂誠不能得她的財產
    」（參本院卷㈠261、263、265頁）。故該3人之證述，無法
    據為楊桂誠不利之認定。
　㈢依楊濟嘉所提系爭遺囑（參本院卷㈠175-186頁）所示，系爭
    遺囑係由代筆人兼見證人陳金村律師所代筆書立。系爭遺囑
    之所以將楊蔡素金絕大部分之遺產，指定分由楊濟嘉、楊濟
    維單獨或共有取得，係因楊蔡素金認為楊千慧、楊情如及楊
    桂誠於結婚時，已各受贈相當於特留分之嫁妝或財產，故該
    3人不得再繼承任何遺產（參系爭遺囑第五點）。參以系爭
    遺囑既係由專業律師所代筆見證，倘楊濟嘉上開所辯屬實，
    楊蔡素金在專業律師之代筆見證下，理應會將楊桂誠有喪失
    繼承權等情事，一併記載於系爭遺囑中。故系爭遺囑之記載
    內容，並無法據為楊桂誠不利之認定。
　㈣綜參上情，實難信楊濟嘉所辯：楊桂誠有民法第1145條第1項
    第5款所定「對於楊蔡素金有重大之虐待或侮辱，經楊蔡素
    金表示其不得繼承」之喪失繼承權之事實為真實。　
三、楊桂誠主張：如附表一編號7、附表三編號21所示之公同共
    有不當得利債權，應屬楊蔡素金之遺產一節，核為可採：
　㈠楊桂誠主張：如附表一編號7、附表三編號21所示之公同共有
    不當得利債權，應屬楊蔡素金遺產之事實，為楊濟嘉所否認
    ，辯稱：如附表一編號7所示之土地，其係有權處分，所得
    價金自非屬不當得利。如附表三編號21所示之股票變賣所得
    及提領存款，其均已用於支出上開遺產必要費用。
　㈡如前所述，如附表一編號7所示之土地原屬楊蔡素金之遺產，
    雖經楊濟嘉依處分當時有效之遺囑登記，將之處分與第三人
    ，而獲取1,173萬9,000元價金。惟嗣經楊桂誠、楊情如依法
    行使特留分扣減權，則楊濟嘉就其獲1,173萬9,000元價金部
    分，已屬事後無法律上原因存在，而屬不當得利。故該1,17
    3萬9,000元不當得利債權，應屬楊蔡素金之遺產，為兩造公
    同共有（惟依系爭遺囑所指定之分割方法，此部分公同共有
    債權仍應分割由楊濟嘉單獨取得，詳後述）。
　㈢如附表三編號21所示之股票及存款，既係楊濟嘉於楊蔡素金
    死亡後，未經全體繼承人即兩造之同意，擅自處分及提領花
    用，則楊濟嘉自應對兩造即公同共有人，負不當得利之返還
    義務。故該115萬5,000元不當得利債權，自屬楊蔡素金之遺
    產，為兩造公同共有（惟因楊濟嘉有支付上開遺產必要費用
    ，此部分公同共有債權應分割由楊濟嘉單獨取得，憑以支付
    上開遺產必要費用，詳後述）。至楊濟嘉事後有無將之用以
    支付上開遺產必要費用，與該部分債權應屬楊蔡素金之遺產
    無涉，亦不得憑以此即反推該部分，已非屬不當得利。
四、楊桂誠主張：楊蔡素金遺有如附表五所示之遺產一節，難認
    可採：
　㈠楊桂誠主張：楊濟嘉於103年間，受楊蔡素金與兩造委託，以
    8,700萬元之代價，出賣楊蔡素金與兩造公同共有臺中市○○
    區○○段000地號土地後，楊濟嘉侵占楊蔡素金應分得之1,807
    萬7,582元價金，故楊蔡素金遺有如附表五所示之遺產（即
    楊蔡素金對楊濟嘉有1,807萬7,582元不當得利債權）之事實
    ，為被上訴人所否認，且楊濟嘉辯稱：該部分價金已由楊蔡
    素金於生前處分完畢，已不存在，自非屬遺產。　
　㈡依楊桂誠所提附於原審卷㈡63、64頁、原審卷㈣107-109頁之90
    年後家裡負債支出明細表、中院107年度訴字第3867號民事
    判決所示，僅能證明楊蔡素金就上開土地價金可分得1,807
    萬7,582元之事實，並無從證明該等款項，事後業經楊濟嘉
    將之侵占（據為己有）之事實。　　
　㈢楊桂誠主張：因楊蔡素金之銀行存款、印鑑等，均由楊濟嘉
    保管（參原審卷㈢51-55頁所附臺灣臺中地方檢察署106年調
    偵字第155號檢察官不起訴處分書），故楊蔡素金就上開可
    分得之1,807萬7,582元價金中之880萬元部分，撥入楊蔡素
    金信託帳戶後，另880萬元部分撥入楊千慧信託帳戶後，均
    遭楊濟嘉將之侵占（據為己有）之事實，為楊濟嘉所否認，
    復核與楊千慧於本院之證述（我們家的負債、支出，楊蔡素
    金與楊濟嘉都會處理好。楊蔡素金晚年金融帳戶，都由楊蔡
    素金自己保管，參本院卷㈡144頁）不符。另證人即承辦上開
    信託帳戶匯款與結案相關事宜之銀行專員邱景恩於本院結稱
    ：開立信託帳戶，當事人如未親自到場，需有授權書或委託
    書，且於結案撥付款項時，銀行依照流程，都照會買賣雙方
    ，確認撥款指示是正確的（參本院卷㈡140-142頁）等語。而
    證人邱景恩上開證述，核與國泰世華商業銀行信託部函送本
    院之上開信託帳戶之所有原有資料（含說明書、授權書、契
    約書等，參本院卷㈡189-218頁，部分個資經該行予以遮蔽）
    並無不符之處。況依原審卷㈢51-55頁所附上開檢察官不起訴
    處分書所示，並未有檢察官於偵查後，認定楊蔡素金之銀行
    存款、印鑑等，均由楊濟嘉保管之記載。　
　㈣綜參上情，難認楊桂誠就其主張：楊蔡素金上開土地價金可
    分得之1,807萬7,582元，事後遭楊濟嘉侵占（據為己有）之
    事實，已盡舉證之責。故其主張：楊蔡素金遺有如附表五所
    示之遺產一節，難認可採。
五、兩造就：因系爭遺囑侵害楊桂誠、楊情如之特留分，依民法
    第1224條規定，計算楊桂誠、楊情如之特留分數額應各為1,
    088萬3,062元（附表一編號1-6所示合計872萬6,964+附表一
    編號7所示1,173萬9,000+附表二所示6,190萬2,967+原判決
    附表三所示2,816萬6,970+附表三編號1-20所示合計26萬4,1
    96+附表三編號21所示115萬5,000-312萬4,479，再除以10，
    元以下4捨5入）。因該2人已先自楊蔡素金繼承楊和銘所遺
    如原判決附表三所示之遺產部分，各分割取得價值563萬3,3
    94元（2,816萬6,970/5）之遺產，故尚有524萬9,668元（1,
    088萬3,062-563萬3,394）之特留分數額，未獲補償等情，
    於本院已不爭執（參本院卷㈡7-9頁），且本院認原判決就此
    部分之認定，尚無違誤，爰引用原判決就此部分之記載（參
    原判決第10-12頁）。
六、楊蔡素金所遺之遺產分割方法部分：
  ㈠按繼承人於不違反特留分規定之範圍內，得以遺囑自由處分
    遺產，又被繼承人之遺囑，定有分割遺產之方法者，從其所
    定，此觀民法第1165條、第1187條規定自明。是遺囑指定分
    割之方法違反特留分規定者，僅特留分被侵害人得依民法第
    1225條規定行使扣減權，分割方法原則上仍從遺囑所定（參
    最高法院109年度台上字第267號民事裁定）。次按分割共有
    物之訴，法院定分割方法，本有自由裁量之權，不受當事人
    聲明或主張之拘束，如未採原告所主張之分割方法，並非其
    訴為一部無理由，無庸為駁回原告其餘之訴之判決（參最高
    法院108年度台上字第2482號民事判決）。
　㈡系爭遺囑既已指定楊蔡素金所遺如附表一、二所示之遺產之
    分割方式，依上開說明意旨，就經系爭遺囑指定分割方法之
    該部分遺產，自應依系爭遺囑指定之方法為分割。故楊桂誠
    主張該部分遺產，應採分別共有之分割方式，顯無可採。爰
    依系爭遺囑指定之方法，將楊蔡素金所遺如附表一、二所示
    之遺產，分割如附表一、二分割方法欄所示。又依民法第11
    50條前段規定，關於遺產管理、分割及執行遺囑之費用，由
    遺產中支付之。故就楊濟嘉所支付上開遺產必要費用共計31
    2萬4,479元，應先由上開遺產支付，兩造再就其他遺產餘額
    為分割（參最高法院110年度台上字第543號民事判決）。爰
    將楊蔡素金所遺如附表三所示之遺產價值共計141萬9,196元
    ，分割由楊濟嘉單獨取得，憑以支付楊濟嘉所支付上開遺產
    必要費用。因該部分遺產價值並不足以支付楊濟嘉所支付上
    開遺產必要費用，就不足之170萬5,283元（312萬4,479-141
    萬9,196）部分，應由除楊千慧外之其餘兩造，各依實際分
    割取得之遺產價值比例，分擔上開遺產必要費用（計算方式
    詳如附表四計算方法之說明所載；至楊千慧則因未行使特留
    分扣減權，且未實際分割取得如附表一至三所示之遺產，故
    無庸分擔）。經交互計算後，爰就楊濟維、楊濟嘉應分別以
    現金補償楊桂誠、楊情如不足之特留分數額，及楊濟維應補
    償楊濟嘉所支付之上開遺產必要費用數額部分，判決如附表
    四所示（計算方式詳如附表四計算方法之說明所載）。
七、綜上所述，原審漏未將如附表一編號7所示部分，列入遺產
    範圍，予以判決分割，復未就爰就楊濟嘉所支付上開遺產必
    要費用共計312萬4,479元，依民法第1150條前段規定，先由
    遺產中支付由楊濟嘉分割取得，核有未洽。是楊桂誠提起上
    訴，求為廢棄此部分原判決，為有理由。爰由本院將此部分
    原判決予以廢棄，改判決如主文第2項所示。
八、本件事證已臻明確，兩造其餘之攻擊或防禦方法及所用之證
    據，經本院斟酌後，認為均不足以影響本判決之結果，爰不
    逐一論列，附此敘明。
陸、據上論結，本件上訴為有理由，判決如主文。
中　　華　　民　　國　　111 　年　　7 　　月　　26　　日
                   家事法庭   審判長法　官  王  銘
                                    法　官  張國華
                                    法　官  唐敏寶
正本係照原本作成。
如不服本判決，應於收受送達後二十日內向本院提出上訴書狀，
其未表明上訴理由者，應於提出上訴後二十日內向本院補提理由
書狀（均須按他造當事人之人數附繕本）。因疫情而遲誤不變期
間，得向法院聲請回復原狀。
上訴時應提出委任律師或具有律師資格之人之委任狀；委任有律
師資格者，另應附具律師資格證書及釋明委任人與受任人有民事
訴訟法第四百六十六條之一第一項但書或第二項所定關係之釋明
文書影本。如委任律師提起上訴者，應一併繳納上訴裁判費。
                                    書記官  劉恒宏
　　　　　　　　　　　　　　　　　　
中　　華　　民　　國　　111 　年　　7 　　月　　26　　日

附表一
編號 財產種類 （編號1-6為土地所有權；編號7為債權） 登記內容 價值(元) 分割方法 備  註 (即楊桂誠主張之分割方法) 1 臺中市○○區○○段000地號（權利範圍115/4000、面積835.59平方公尺） 所有權人： 楊濟嘉 登記日期： 105年9月29日 原因發生日期： 104年8月23日 登記原因： 遺囑繼承 權利範圍： 115/4000 341,502 分割由楊濟嘉單獨取得 由楊桂誠、楊千慧、楊情如按特留分比例1/10分配；由楊濟嘉、楊濟維，按比例3.5/10分配，維持分別共有。 2 臺中市○○區○○段000地號（權利範圍115/4000、面積468平方公尺） 同上 191,224   3 臺中市○○區○○段000地號（權利範圍115/4000、面積9934.92平方公尺） 同上 820,800   4 臺中市○○區○○段000地號（權利範圍115/4000、面積48047.19平方公尺） 同上 3,969,654   5 臺中市○○區○○段000地號（權利範圍115/4000、面積40839.33平方公尺） 同上 3,374,156   6 臺中市○○區○○段000地號（權利範圍115/4000、面積358.61平方公尺） 同上 29,628   7 應返還所得買賣價金之不當得利債權 原為臺中市○○區○○段000地號土地（權利範圍115/4000），經楊濟嘉辦理遺囑繼承登記後，已將之出售移轉登記與第三人 11,739,000 分割由楊濟嘉單獨取得 扣減楊濟嘉支付繼承費用312萬4,479元（遺產繼承登記、遺囑執行費用21萬元、喪葬費20萬7,400元、遺產稅270萬7,079元）後，楊濟嘉應返還兩造全體公同共有，由兩造按應繼分比例各1/5分配 合計   20,465,964   


附表二
編號 財產種類（均為土地所有權） 登記內容  價值(元) 分割方法 備  註 (即楊桂誠主張之分割方法)   所有權人： 楊濟嘉 所有權人： 楊濟維    1 臺中市○○區○○段0000地號（權利範圍：全部、面積181平方公尺） 登記日期： 105年9月29日 原因發生日期： 104年8月23日 登記原因： 遺囑繼承  權利範圍： 3/5 登記日期： 105年9月29日 原因發生日期： 104年8月23日 登記原因： 遺囑繼承  權利範圍： 2/5 2,682,873 分割由楊濟嘉、楊濟維各依3/5、2/5之應有部分比例取得（分別共有）。 由楊桂誠、楊千慧、楊情如按特留分比例1/10分配；由楊濟嘉、楊濟維，按比例3.5/10分配，維持分別共有 2 彰化縣○○鄉○○○段0000地號（權利範圍：全部、面積1338平方公尺） 登記日期： 105年10月26日 原因發生日期： 104年8月23日 登記原因： 遺囑繼承  權利範圍： 3/5 登記日期： 105年10月26日 原因發生日期： 104年8月23日 登記原因： 遺囑繼承  權利範圍： 2/5 906,629   3 彰化縣○○鄉○○○段0000地號（權利範圍：全部、面積1272平方公尺） 同上  同上  861,907   4 彰化縣○○鄉○○○段0000地號（權利範圍：全部、面積10611平方公尺） 同上 同上 7,960,372   5 彰化縣○○鄉○○○段0000地號（權利範圍：全部、面積2748平方公尺） 同上 同上 2,194,553   6 彰化縣○○鄉○○○段0000地號（權利範圍：全部、面積4244平方公尺） 同上 同上 2,952,763   7 彰化縣○○鄉○○○段0000地號（權利範圍：全部、面積6977平方公尺） 同上 同上 4,854,248   8 彰化縣○○鄉○○○段0000地號（權利範圍：全部、面積3858平方公尺） 同上 同上 2,684,204   9 彰化縣○○鄉○○○段0000地號（權利範圍：全部、面積975平方公尺） 登記日期： 105年10月26日 原因發生日期： 104年8月23日 登記原因： 遺囑繼承  權利範圍： 3/5  登記日期： 106年2月21日 原因發生日期： 105年12月29日 登記原因： 贈與 權利範圍： 2/5 登記日期： 105年10月26日 原因發生日期： 104年8月23日 登記原因： 遺囑繼承  權利範圍： 2/5 763,888   10 彰化縣○○鄉○○○段0000地號（權利範圍：全部、面積955平方公尺） 登記日期： 105年10月26日 原因發生日期： 104年8月23日 登記原因： 遺囑繼承  權利範圍： 3/5  登記日期： 106年2月21日 原因發生日期： 105年12月29日 登記原因： 贈與 權利範圍： 2/5 登記日期： 105年10月26日 原因發生日期： 104年8月23日 登記原因： 遺囑繼承  權利範圍： 2/5 748,219   11 彰化縣○○鄉○○○段0000地號（權利範圍：全部、面積1401平方公尺） 登記日期： 105年10月26日 原因發生日期： 104年8月23日 登記原因： 遺囑繼承  權利範圍： 3/5 登記日期： 105年10月26日 原因發生日期： 104年8月23日 登記原因： 遺囑繼承  權利範圍： 2/5 2,415,674   12 彰化縣○○鄉○○○段00000地號（權利範圍：全部、面積5078平方公尺） 同上 同上 3,809,516   13 彰化縣○○鄉○○○段00000地號（權利範圍：全部、面積5490平方公尺） 登記日期： 105年10月26日 原因發生日期： 104年8月23日 登記原因： 遺囑繼承  權利範圍： 3/5  登記日期： 106年2月22日 原因發生日期： 106年1月10日 登記原因： 贈與 權利範圍： 2/5 登記日期： 105年10月26日 原因發生日期： 104年8月23日 登記原因： 遺囑繼承  權利範圍 ：2/5 4,118,598   14 彰化縣○○鄉○○○段00000地號（權利範圍：全部、面積1711平方公尺） 登記日期： 105年10月26日 原因發生日期： 104年8月23日 登記原因： 遺囑繼承  權利範圍： 3/5 登記日期： 105年10月26日 原因發生日期： 104年8月23日 登記原因： 遺囑繼承  權利範圍： 2/5  登記日期： 106年3月17日 原因發生日期： 105年12月29日 登記原因： 贈與 權利範圍： 3/5 1,283,592   15 彰化縣○○鄉○○○段00000地號（權利範圍：全部、面積4827平方公尺） 登記日期： 105年10月26日 原因發生日期： 104年8月23日 登記原因： 遺囑繼承  權利範圍： 3/5 登記日期： 105年10月26日 原因發生日期： 104年8月23日 登記原因： 遺囑繼承  權利範圍： 2/5  登記日期： 106年3月17日 原因發生日期： 105年12月 收件字號： 106年二地資字第016140號 登記原因： 贈與 權利範圍： 41/500  登記日期： 106年3月17日 原因發生日期： 106年1月 收件字號： 106年二地資字第016150號 登記原因： 贈與 權利範圍： 259/500 3,621,215   16 彰化縣○○鄉○○○段00000地號（權利範圍：全部、面積4389平方公尺） 登記日期： 105年10月26日 原因發生日期： 104年8月23日 登記原因： 遺囑繼承  權利範圍： 3/5 登記日期： 105年10月26日 原因發生日期： 104年8月23日 登記原因： 遺囑繼承  權利範圍： 2/5 3,053,647   17 彰化縣○○鄉○○○段00000地號（權利範圍：全部、面積2943平方公尺） 登記日期： 105年10月26日 原因發生日期： 104年8月23日 登記原因： 遺囑繼承  權利範圍： 3/5  登記日期： 106年2月21日 原因發生日期： 105年12月 收件字號： 106年二地資字第012990號 登記原因： 贈與 權利範圍： 48/125  登記日期： 106年2月22日 原因發生日期： 106年1月 收件字號： 106年二地資字第013000號 登記原因： 贈與 權利範圍： 2/125 登記日期： 105年10月26日 原因發生日期： 104年8月23日 登記原因： 遺囑繼承  權利範圍： 2/5 2,350,280   18 彰化縣○○鄉○○○段00000地號（權利範圍：全部、面積1846平方公尺） 登記日期： 105年10月26日 原因發生日期： 104年8月23日 登記原因： 遺囑繼承  權利範圍： 3/5 登記日期： 105年10月26日 原因發生日期： 104年8月23日 登記原因： 遺囑繼承  權利範圍： 2/5 1,295,523   19 彰化縣○○鄉○○○段00000地號（權利範圍：全部、面積976平方公尺） 同上 同上 661,338   20 彰化縣○○鄉○○○段00000地號（權利範圍：全部、面積1618平方公尺） 登記日期： 105年10月26日 原因發生日期： 104年8月23日 登記原因： 遺囑繼承  權利範圍： 3/5 登記日期： 105年10月26日 原因發生日期： 104年8月23日 登記原因： 遺囑繼承  權利範圍： 2/5  登記日期： 106年3月17日 原因發生日期： 105年12月29日 登記原因： 贈與 權利範圍： 3/5 1,096,357   21 彰化縣○○鄉○○○段00000地號（權利範圍：全部、面積4766平方公尺） 登記日期： 105年10月26日 原因發生日期： 104年8月23日 登記原因： 遺囑繼承  權利範圍： 3/5 登記日期： 105年10月26日 原因發生日期： 104年8月23日 登記原因： 遺囑繼承  權利範圍： 2/5 3,229,442   22 彰化縣○○鄉○○○段00000地號（權利範圍：全部、面積1617平方公尺） 同上 同上 1,369,599   23 彰化縣○○鄉○○○段00000地號（權利範圍：全部、面積931平方公尺） 登記日期： 105年10月26日 原因發生日期： 104年8月23日 登記原因： 遺囑繼承  權利範圍： 3/5  登記日期： 106年2月21日 原因發生日期： 105年12月29日 登記原因： 贈與 權利範圍： 2/5 登記日期： 105年10月26日 原因發生日期： 104年8月23日 登記原因： 遺囑繼承  權利範圍： 2/5 653,376   24 彰化縣○○鄉○○○段00000地號（權利範圍：全部、面積931平方公尺） 登記日期： 105年10月26日 原因發生日期： 104年8月23日 登記原因： 遺囑繼承  權利範圍： 3/5  登記日期： 106年2月21日 原因發生日期： 105年12月29日 登記原因： 贈與 權利範圍： 2/5 登記日期： 105年10月26日 原因發生日期： 104年8月23日 登記原因： 遺囑繼承  權利範圍： 2/5 653,376   25 彰化縣○○鄉○○○段00000地號（權利範圍：全部、面積355平方公尺） 登記日期： 105年10月26日 原因發生日期： 104年8月23日 登記原因： 遺囑繼承  權利範圍： 3/5 登記日期： 105年10月26日 原因發生日期： 104年8月23日 登記原因： 遺囑繼承  權利範圍： 2/5  登記日期： 106年3月17日 原因發生日期： 105年12月29日 登記原因： 贈與 權利範圍： 3/5 271,690   26 彰化縣○○鄉○○○段00000地號（權利範圍：219/437、面積437平方公尺） 登記日期： 105年10月26日 原因發生日期： 104年8月23日 登記原因： 遺囑繼承  權利範圍： 657/2185 登記日期： 105年10月26日 原因發生日期： 104年8月23日 登記原因： 遺囑繼承  權利範圍： 438/2185 167,606   27 彰化縣○○鄉○○○段000000地號（權利範圍：全部、面積5820平方公尺） 登記日期： 105年10月26日 原因發生日期： 104年8月23日 登記原因： 遺囑繼承  權利範圍： 3/5 登記日期： 105年10月26日 原因發生日期： 104年8月23日 登記原因： 遺囑繼承  權利範圍： 2/5 4,190,109   28 彰化縣○○鄉○○○段0000地號（權利範圍：全部、面積636平方公尺） 登記日期： 105年10月26日 原因發生日期： 104年8月23日 登記原因： 遺囑繼承  權利範圍： 3/5  登記日期： 106年2月22日 原因發生日期： 106年1月10日 登記原因：贈與 權利範圍： 2/5 登記日期： 105年10月26日 原因發生日期： 104年8月23日 登記原因： 遺囑繼承  權利範圍： 2/5 1,052,373   合計    61,902,967   

附表三
編號 財產種類 （編號1-18為股票；編號19、20為股票股利；編號21為債權） 價值/金額(元) 分割方法 備  註 (即楊桂誠主張之分割方法) 1 華隆，903股 0 分割由楊濟嘉單獨取得  由兩造按應繼分比例各1/5分配 2 中紡，1036股 0   3 士電，2股 76   4 榮成，332股 3,535   5 厚生，700股 13,440   6 東訊，211股 280   7 開發金，1045股 9,060   8 中信金，857股 15,426   9 第一金，166股 2,556   10 合庫金，10077股 134,024   11 工礦，1000股 0   12 尚鋒興業，44股 338   13 臺鳳，1680股  7,664   14 光男企業，100000股 0   15 三信銀，57股 755   16 國產建材實業，3500股 25,795   17 中華票券金融，3473股 38,897   18 合庫金，503股 6,690   19 應收股利，中信金 632   20 應收股款，合庫金 5,028   21 楊濟嘉因於楊蔡素金亡後，未得全體繼承人同意，擅自提領楊蔡素金名下之華南銀行清水分行帳戶內之存款，及出賣楊蔡素金名下弘捷公司股票之股款，所應返還之不當得利債權。 1,155,000  扣減楊濟嘉支付繼承費用312萬4,479元後，楊濟嘉應返還兩造全體公同共有，由兩造按應繼分比例各1/5分配 合計  1,419,196    

附表四
編號 現金補償方法 1 楊濟維應給付楊桂誠、楊情如各167萬9,894元 2 楊濟嘉應給付楊桂誠、楊情如各339萬4,130元 3 楊濟維應給付楊濟嘉44萬3,374元 

計算方法說明      姓名 每人可得補償金額  姓名 每人須補償各人金額  楊桂誠 507萬4,024元 ⊙原應得補償524萬9,668元，但應支付楊濟嘉繼承費用17萬5,644元，故應得補償金額為507萬4,024元  楊濟維 167萬9,894元  楊情如 507萬4,024元 ⊙原應得補償524萬9,668元，但應支付楊濟嘉繼承費用17萬5,644元，故應得補償金額為507萬4,024元  楊濟嘉 339萬4,130元  ㈠楊桂誠、楊情如每人特留分為1,088萬3,062元，每人分得遺產價額為563萬3,394元，每人應得補償524萬9,668元。 ㈡楊濟維、楊濟嘉每人分得遺產價額： ⒈楊濟維分得3,039萬4,581元： 　①就附表二所示不動產分得：2,476萬1,187元 　　（6,190萬2,967×2/5＝2,476萬1,187） 　②就原判決附表三所示楊蔡素金潛在應有部分1/6分得：563萬3,394元 　　（2,816萬6,970×1/5＝563萬3,394） 　共計：3,039萬4,581元 ⒉楊濟嘉分得6,324萬1,138元： 　①就附表一所示不動產分得：2,046萬5,964元 　②就附表二所示不動產分得：3,714萬1,780元 　　（6,190萬2,967×3/5＝3,714萬1,780） 　③就原判決附表三所示楊蔡素金潛在應有部分1/6分得：563萬3,394元 　　（2,816萬6,970×1/5＝563萬3,394） 　共計：6,324萬1,138元 ㈢故楊濟維、楊濟嘉應按：00000000：00000000≒32：68之比例分擔補償楊桂誠、楊情如，即： ⒈楊濟維應各給付楊桂誠、楊情如167萬9,894元 　（524萬9,668×0.32＝167萬9,894） ⒉楊濟嘉應各給付楊桂誠、楊情如356萬9,774元 　（524萬9,668×0.68＝356萬9,774） ㈣楊濟嘉支付繼承費用312萬4,479元，以【附表三】價值141萬9,196元償還，剩餘170萬5,283元應由楊濟維、楊濟嘉、楊桂誠、楊情如按比例負擔。 　楊濟維分得3,039萬4,581元－補償(1,679,894元×2)＝實得2,703萬4,793元 　楊濟嘉分得6,324萬1,138元－補償(3,569,774元×2)＝實得5,610萬1,590元 　楊桂誠分得特留分1,088萬3,062元 　楊情如分得特留分1,088萬3,062元 　上開四人應分擔剩餘繼承費用170萬5,283元之比例為： 　00000000：00000000：00000000：00000000≒260：534：103：103 即： ⒈楊濟維應支付楊濟嘉44萬3,374元 　（170萬5,283元×0.26＝44萬3,374） ⒉楊濟嘉應自行負擔91萬0,621元 　（170萬5,283元×0.534＝91萬0,621） ⒊楊桂誠應支付楊濟嘉17萬5,644元 　（170萬5,283元×0.103＝17萬5,644） ⒋楊情如應支付楊濟嘉17萬5,644元 　（170萬5,283元×0.103＝17萬5,644） ㈤故楊濟維、楊濟嘉應補償楊桂誠、楊情如之金額為： ⒈楊濟維應各給付該二人167萬9,894元（㈢⒈）。 ⒉楊濟嘉原應各給付楊桂誠、楊情如356萬9,774元（㈢⒉），然該二人各應支付楊濟嘉17萬5,644元（㈣⒊⒋），楊濟嘉總計應各給付楊桂誠、楊情如339萬4,130元（356萬9,774－17萬5,644＝339萬4,130元）。      

附表五
編號 財產種類 （債權） 價值/金額(元) 備  註 (即楊桂誠主張之分割方法) 1 楊蔡素金對楊濟嘉之不當得利債權 18,077,582 扣減楊濟嘉支付繼承費用312萬4,479元後，楊濟嘉應返還兩造全體公同共有，由兩造按應繼分比例各1/5分配